【裁判字號】    95,簡上,68
【裁判日期】    951229
【裁判案由】    妨害兵役治罪條例
【裁判全文】
臺灣苗栗地方法院刑事判決              95年度簡上字第68號
上  訴  人
即  被  告  甲○○
上列上訴人即被告因妨害兵役治罪條例案件，不服本院苗栗簡易
庭95年度苗簡字第607 號，中華民國95年7 月18日第一審簡易判
決（聲請簡易判決處刑案號：臺灣苗栗地方法院檢察署95年度偵
緝字第154 號），提起上訴，並經檢察官移送併案審理（95年度
偵字第3985號），本院管轄之第二審合議庭適用通常程序自為第
一審判決如下：
    主    文
原判決撤銷。
甲○○後備軍人，意圖避免召集處理，居住處所遷移，無故不依
規定申報，致使教育召集令無法送達，處有期徒刑月，如易科
罰金，以銀元佰元即新臺幣玖佰元折算壹日，緩刑貳年。
    犯罪事實
一、甲○○明知其為苗栗縣後備指揮部（原苗栗縣後備司令部）
    列管之後備軍人，原設籍苗栗縣竹南鎮○○里○○鄰○○路43
    2 巷1 號10樓，於民國94年6 月間遷出上開處所後，卻無故
    不依規定申報，致使苗栗縣後備指揮部先後所發94年忠信15
    01之2 號、95年博愛2504之8 號教育召集令均無法送達於其
    收執，其亦未依苗栗縣後備指揮部指定於94年10月4 日、95
    年5 月10日向指定部隊報到，接受教育召集。
二、案經苗栗縣後備指揮部移送臺灣苗栗地方法院檢察署檢察官
    偵查後聲請以簡易判決處刑及移送併案審理。
    理    由
一、訊據被告甲○○對前開犯罪事實均坦白承認，卷內並有苗栗
    縣後備司令部召集可下令人員清冊1 件、妨害兵役案件移送
    報告書2 件、列管後備軍人移送法辦年籍表4 紙、中華民國
    郵政交寄大宗掛號函件存根2 紙、苗栗縣警察局竹南分局教
    育召集令送達情形統計表2 件、寄存送達存證照片2 張、教
    育召集令1 件及竹南分局竹南派出所案件訪查表2 紙可資佐
    證，足認被告之自白與事實相符，本案事證明確，被告犯行
    洵堪認定。
二、被告行為後，刑法及刑法施行法業於94年2 月2 日修正公布
    ，並於95年7 月1 日施行，參酌最高法院95年5 月23日刑事
    庭第8 次會議決議，於刑法修正施行後，應適用刑法第2 條
    第1 項之規定，就罪刑有關之共犯、未遂犯、想像競合犯、
    牽連犯、連續犯、結合犯，以及累犯加重、自首減輕暨其他
    法定加減原因（如身分加減）與加減比例等一切情形，綜其
    全部罪刑之結果，為「從舊從輕」之比較，本案與被告罪刑
    有關之法律變更部分，經比較修正前、後刑法之規定，修正
    後刑法並未有利於被告（詳見附表），自應依刑法第2 條第
    1 項前段規定，一體適用被告行為時之修正前刑法。核被告
    所為，係犯妨害兵役治罪條例第10條第3 項、第1 項第3 款
    之罪，應依同條例第6 條第1 項論處。被告1 次遷移居住處
    所而無故不申報之行為，致使2 次教育召集令無法送達，實
    質上應為1 罪（臺灣高等法院暨所屬法院55年度法律座談會
    刑事類提案第64號、70年度法律座談會刑事類提案第62號研
    討結果、司法院73年12月26日 (73) 廳刑一字第1129號函參
    照），檢察官移送併案審理意旨認被告遷出後不依規定申報
    ，致使第2 次教育召集令無法送達之行為，與致使第1 次教
    育召集令無法送達之案件為想像競合犯關係，容有誤會，應
    予指明，惟移送併案審理部分既與聲請簡易判決處刑部分為
    實質上1 罪，仍為聲請效力所及，自應併予審理。本院審酌
    被告無刑事前科（參卷附臺灣高等法院被告前案紀錄表），
    素行良好，因工作及家庭因素遷出原戶籍地卻未依規定申報
    ，其行為足以對國家兵役管理及後備動員體制造成負面影響
    ，惟犯後均坦認犯行，並已於偵查中依規定辦理戶籍地址遷
    移，態度尚佳，再參酌被告之生活狀況、智識程度、犯罪之
    動機、目的、手段等一切情狀，認公訴人具體求處被告有期
    徒刑3 月，堪稱適當，爰依其所請，量處如主文第2 項所示
    之刑，並諭知易科罰金之折算標準。查被告未曾因故意犯罪
    受有期徒刑以上刑之宣告，因一時失慮，致犯本案，犯後已
    知坦承犯行，據實申報，足認已具悔意，歷此偵審程序及科
    刑之教訓，當知警惕而無再犯之虞，又目前被告之父親患有
    左側輸尿管結石、冠狀動脈疾病、陳舊性腦中風及高血壓（
    見本院卷第33、34頁為恭紀念醫院診斷證明書），其母親亦
    罹有頸椎退化併頭椎狹窄、肌膜疼痛症候群及焦慮症（見本
    院卷第42頁為恭紀念醫院診斷證明書），被告平日在家照料
    身體欠佳之雙親，家中經濟均仰賴其長兄在外工作每月約3
    萬餘元之收入（見本院卷第37頁張龍吉信函、第40頁竹南分
    局竹南派出所案件訪查表），倘被告需入監服刑或於短時間
    內籌措新臺幣8 萬餘元以負擔易科罰金，其家庭狀況勢必雪
    上加霜，考量上述情事，本院認本案所宣告之刑以暫不執行
    為適當，爰併予宣告緩刑2 年，以勵自新。
三、被告於94年6 月間遷出原設籍之苗栗縣竹南鎮○○里○○鄰○
    ○路432 巷1 號10樓後，無故未依規定申報，致使苗栗縣後
    備指揮部所發95年博愛2504之8 號教育召集令無法送達之行
    為（即移送併案審理部分），與經檢察官聲請簡易判決處刑
    部分，乃實質上1 罪，為聲請效力所及，已如前述，原審未
    及審酌，而未併予審判，即有違誤，且本件有刑事訴訟法第
    452 條規定之情形，爰由本院管轄之第二審合議庭將原判決
    撤銷，並適用通常程序自為第一審之判決。
四、據上論斷，應依刑事訴訟法第452 條、第455 條之1 第3 項
    、第369 條第1 項前段、第364 條、第299 條第1 項前段，
    妨害兵役治罪條例第10條第3 項、第1 項第3 款、第6 條第
    1 項，刑法第2 條第1 項前段、第74條第1 項第1 款（犯罪
    在刑法修正施行前，刑法修正施行後，緩刑之宣告，應適用
    修正後刑法第74條之規定，最高法院上揭決議參照），修正
    前刑法第11條前段、第41條第1 項前段，修正前罰金罰鍰提
    高標準條例第2 條，現行法規所定貨幣單位折算新臺幣條例
    第2 條，判決如主文。
本案經檢察官石東超到庭執行職務。
中    華    民    國    95    年    12    月    29    日
                  刑事第一庭    審判長法  官  劉興浪
                                      法  官  吳國聖
                                      法  官  羅貞元
以上正本證明與原本無異。
如不服本判決，應於判決送達後10日內向本院提出上訴狀（應抄
附繕本）。告訴人或被害人如對於本判決不服者，應具備理由請
求檢察官上訴，其上訴期間之計算係以檢察官收受判決正本之日
期為準。
                                      書記官  劉秋雯
中    華    民    國    95    年    12    月    29    日
附錄本判決論罪科刑法條：
妨害兵役治罪條例第10條第3 項、第1 項第3 款、第6 條第1項
妨害兵役治罪條例第10條
後備軍人意圖避免召集處理有下列行為之一者，處 1 年以下有期
徒刑、拘役或科新臺幣 9 萬元以下罰金：
一  離營歸鄉無故不依規定報到，或重複申報戶籍者。
二  拒絕依規定調查，或體格檢查不到者。
三  居住處所遷移，無故不依規定申報者。
國民兵犯前項第3 款之罪者，處6 月以下有期徒刑、拘役或科新
臺幣3 萬元以下罰金。
後備軍人犯第 1 項之罪或國民兵犯前項之罪，致使召集令無法送
達者，以意圖避免召集論；分別依第 5 條或第 6 條科刑。
妨害兵役治罪條例第6條
意圖避免教育召集或勤務召集，而有下列行為之一者，處 3 年以
下有期徒刑：
一  捏造免役、除役、轉役或免除召集原因者。
二  毀傷身體者。
三  拒絕接受召集令者。
四  應受召集，無故逾應召期限二日者。
五  使人頂替本人應召者。
無故不參加點閱召集，或意圖避免點閱召集，而有前項第 1 款至
第3 款及第5 款行為之一者，處1 年以下有期徒刑、拘役或科新
臺幣9 萬元以下罰金。
國民兵為避免應召集輔助軍事勤務犯第1 項之罪者，處3 年以下
有期徒刑。
附表：
┌───────┬──────────┬──────────┬───────┐
│比較項目      │修正前刑法          │修正後刑法          │比較結果      │
├───────┼──────────┼──────────┼───────┤
│易科罰金之折算│如易科罰金，以銀元  │如易科罰金，以新臺幣│修正前刑法較有│
│標準          │100 元即新臺幣300 元│1,000 元、2,000 元或│利於被告      │
│              │以上、銀元300 元即新│3,000 元折算1 日。（│              │
│              │臺幣900 元以下折算1 │第41條第1 項前段）  │              │
│              │日。（第41條第1 項前│                    │              │
│              │段，修正前罰金罰鍰提│                    │              │
│              │高標準條例第2 條）  │                    │              │
├───────┴──────────┴──────────┴───────┤
│綜合比較結果：                                                            │
│修正後刑法並未有利於被告，應依刑法第2 條第1 項前段規定，一體適用被告行為時│
│之修正前刑法。                                                            │
└─────────────────────────────────────┘


司法院資訊處製作；財團法人民間司法改革基金會備份。
